【裁判字號】    98,易,403
【裁判日期】    980407
【裁判案由】    違反著作權法
【裁判全文】
臺灣臺中地方法院刑事判決               98年度易字第403號
公  訴  人  臺灣臺中地方法院檢察署檢察官
被      告  丙○○
上列被告因違反著作權法案件，經檢察官提起公訴（97年度偵字
第10686號），本院判決如下：
    主    文
丙○○無罪。
    理    由
一、公訴意旨略以：丙○○及劉淑美（另案通緝中）均明知「越
    獄第三季」影音著作，係美商廿世紀福斯影片股份有限公司
    （下稱美商福斯公司）享有著作權之視聽著作；「你來自那
    顆星」、「儒俠劍客行」等韓國及大陸影音著作，分別係采
    昌國際多媒體股份有限公司（下稱采昌公司）及不詳之人享
    有著作權之視聽著作。另「WII」遊戲機之遊戲軟體，係不
    詳之日籍人士享有著作權之電腦程式著作，且上開著作，均
    非經著作權人之同意或授權，不得擅自以重製之方法，侵害
    他人之著作權。丙○○及劉淑美均明知其持有上開影音著作
    之影音光碟，係侵害著作財產權之重製物，竟共同基於散布
    或意圖散布而公開陳列之犯意聯絡，自不詳時間起，前往不
    特定之網路咖啡店，利用網咖內之電腦設備連結網際網路至
    「yahoo!奇摩」拍賣網站上，以其冒名申請之「ghk6862 」
    、「ngj146」（起訴書誤載為「nji146」）、「kuso169」
    、「m13688mmmm」、「kuso189」、「qyy854」（起訴書誤
    載為「gyy854」）、「qww1232」、「jk156611」、「hj15
    5166」等帳號，陳列、販賣未經上開著作權人同意或授權之
    不詳之人擅自重製盜版光碟，向不特定人兜售販賣及競標，
    俟不特定買主得標後，即提供劉淑美所有之華南商業銀行斗
    六分行帳號000- 000000000號帳戶，作為買主匯款之用。嗣
    於民國97年3月27日，為警持搜索票，在雲林縣斗六市○○
    路5之1巷18號，扣得「WII」盜版光碟6片及和信電信帳單1
    紙等。因認丙○○涉犯著作權法第91條之1第3項前段、第2
    項之明知係侵害著作財產權之光碟重製物而散布罪嫌。
二、按犯罪事實應依證據認定之，無證據不得認定犯罪事實；不
    能證明被告犯罪者，應諭知無罪之判決，刑事訴訟法第154
    條第2 項、第301 條第1 項分別定有明文。又認定不利於被
    告之事實，須依積極證據，苟積極證據不足為不利於被告事
    實之認定時，即應為有利於被告之認定，更不必有何有利之
    證據；認定犯罪事實所憑之證據，雖不以直接證據為限，間
    接證據亦包括在內，然而無論直接或間接證據，其為訴訟上
    之證明，須於通常一般之人均不致有所懷疑，而得確信為真
    實之程度者，始得據為有罪之認定，若其關於被告是否犯罪
    之證明未能達此程度，而有合理性懷疑之存在，致使無從形
    成有罪之確信，根據「罪證有疑，利於被告」之證據法則，
    即不得遽為不利於被告之認定。再事實之認定，應憑證據，
    如未能發現相當證據，或證據不足以證明，自不能以推測或
    擬制之方法，以為裁判之基礎。又刑事訴訟法第161 條第1
    規定：檢察官就被告犯罪事實，應負舉證責任，並指出證明
    之方法。因此，檢察官對於起訴之犯罪事實，應負提出證據
    及說服之實質舉證責任。倘其所提出之證據，不足為被告有
    罪之積極證明，或其指出證明之方法，無從說服法院以形成
    被告有罪之心證，基於無罪推定之原則，自應為被告無罪判
    決之諭知（最高法院分別著有30年上字第816 號、76年臺上
    字第4986號、40年臺上字第86號、92臺上字128 號判例可資
    參照）。
三、本件公訴人認被告丙○○涉犯著作權法第91條之1 第3 項前
    段、第2 項之罪嫌，無非係以告訴人美商福斯公司、采昌公
    司之告訴代理人甲○○、李建隆之指述、網拍資料、韓劇「
    你來自那顆星」盜版光碟DVD 照片2 張、蒐證員警第一銀行
    之自動付款交易明細表影本1 紙、網拍帳號賣家資料、權利
    證明、華南商業銀行斗六分行函、華南銀行存摺存款交易明
    細表各1 份、被告丙○○前往網路咖啡店使用電腦之翻拍照
    片4 張、被告丙○○於郵局交寄盜版光碟之翻拍照片5 張及
    被告丙○○持被告劉淑美之提款卡提款之翻拍照片4 張、被
    告丙○○所有車牌號碼8720-GM 之自小客車停放於雲林縣斗
    六市○○路郵局附近停車場之照片2 張、車籍查詢資料、鑑
    定證明書、審查合格證明書、鑑定報告各1 份、證人即向帳
    號「ngj146」購買盜版光碟之買家王琇玉資料1 份、證人王
    琇玉之警詢筆錄及搜索查扣「WII 」盜版光碟6 片之相關照
    片11張為其論據。
四、訊據被告丙○○堅決否認有何違反著作權法犯行，辯稱：伊
    沒有在「yahoo!奇摩」拍賣網張貼目錄販賣盜版光碟，也沒
    有冒名申請「ghk6862」、「ngj146」、「kuso169」、「m1
    3688mmmm」、「kuso189」、「qyy854」、「qww1232」、「
    jk156611」、「hj155166」等「yahoo!奇摩」帳號張貼目錄
    販賣盜版光碟，而警方所蒐證購買之盜版光碟「你來自那顆
    星」、「越獄」光碟均非伊所販賣，伊雖然有於96年11月14
    日進入雲林縣斗六市○○路○○路咖啡店，然伊沒有利用網
    路咖啡店之電腦網路設備販賣盜版光碟，伊去網路咖啡店係
    跟交寄提款卡給伊的人見面，伊上網不是去登錄，也沒有操
    作販賣光碟。又警方所提示之在郵局交寄黃色包裹之照片，
    並非伊寄送盜版光碟之畫面。伊於大陸與案外人即前虎尾鎮
    鎮長張榮源有投資生意，故伊有時會幫張榮源交寄物品，但
    多是一些廣告傳單或是運動鞋鞋底的樣版，故伊多係利用標
    準信封郵寄，而非利用黃色包裹。而伊所有之車牌號碼
    8720- GM號自小客車因使用人不是伊，故伊不知該車為何停
    放於雲林縣西平郵局附近之停車場。至於被告劉淑美之提款
    卡，乃因張榮源欠伊新臺幣65萬元之債務，故於95年1、2
    月時交給伊使用，伊使用此提款卡提款至97年9、10月止，
    伊基本上2天會去提款1次，每次提領的金額不一定，有時新
    臺幣幾千元，有時新臺幣幾萬元，提領後伊會記帳，然後再
    來算清差額，伊有詢問過張榮源金錢來源，對方跟伊說有些
    是放高利貸所得，有些則是賣東西所得。另搜索查扣之「WI
    I」盜版光碟6片，係伊以1片人民幣5元之代價，在大陸廣東
    省東莞市購買的，伊單純是買來自己玩的等語。經查：
  (一)「yahoo!奇摩」拍賣網帳號「ngj146」、「qyy854」、「jk
    156611」、「hj155166」等之使用人，雖均曾以位於雲林縣
    斗六市○○路○段23號「星際網路咖啡店」之電腦網路設備
    登錄，且被告丙○○亦自承於96年11月14日曾進入雲林縣斗
    六市○○路○○路咖啡店上網等語。然上開帳號登錄之IP網
    址乃「星際網路咖啡店」所申辦共享型IP網址，有「yahoo!
    奇摩」公文回覆信箱、中華電信股份有限公司客服處二客服
    第七作業中心回覆單附於偵查卷可稽，足見上開賣家帳號之
    申請人均非被告丙○○至明。又被告丙○○於警偵審中均堅
    決否認有使用上開帳號販賣盜版光碟，且查一般人至網路咖
    啡店使用電腦或網路之原因多樣，可能係打報告、收發e-ma
    il、瀏覽網頁、玩線上遊戲或上bbs網站等等不一而足，是
    卷宗內所附之資料充其量僅能證明「ngj146」、「qyy854」
    、「jk156611」、「hj155166」等「yahoo!奇摩」拍賣網帳
    號之使用人曾至「星際網路咖啡店」登錄並收發e-mail，自
    不得僅因被告丙○○曾至上開網路咖啡店使用電腦，即率爾
    推論被告丙○○乃上開「yahoo!奇摩」拍賣網帳號之使用人
    ，或曾藉此而販賣盜版光碟。
  (二)員警蒐證所購買之盜版光碟「你來自那顆星」、「越獄」2
    片，乃員警假冒買家購買之物品，雖員警所收到之黃色包裹
    與員警所提示被告丙○○於郵局交寄照片中之黃色包裹相同
    。然被告丙○○於警偵審中均堅決否認員警所提示之交寄包
    裹畫面，乃伊寄送盜版光碟之畫面，且上開黃色包裹乃一般
    市售之普通信封，任何人均可輕易獲取，而卷內所附之交寄
    包裹翻拍照片，交寄人之身形、長相極為模糊，故無法僅由
    該翻拍照片即驟然斷定該交寄包裹之人乃被告丙○○。再被
    告丙○○乃雲林縣斗六市人，其生活上若需交寄郵件或存、
    提款，自會就近使用雲林縣斗六市○○路之郵局，故其所有
    之車牌號碼8720- GM號自小客車停放於雲林縣西平郵局附近
    之停車場，亦與一般人之經驗法則無違，自不得僅因被告丙
    ○○曾將前開車輛停放在上開郵局附近之停車場，即為不利
    於被告丙○○之認定。
  (三)又「ghk6862」、「ngj146」、「kuso169」、「m13688mmmm
    」、「kuso189」、「qyy854」、「qww1232」、「jk156611
    」、「hj155166」等「yahoo!奇摩」拍賣網帳號，所張貼販
    賣之盜版光碟多為韓劇、日劇、臺劇、大陸劇，而員警蒐證
    所購買之盜版光碟亦為韓劇與大陸劇，固有上開網拍資料、
    韓劇「你來自那顆星」盜版光碟DVD照片2張、蒐證員警第一
    銀行之自動付款交易明細表影本1紙在卷可憑。然員警於搜
    索雲林縣斗六市○○路5之1巷18號被告丙○○之住處及相關
    可能涉案人（包括案外人詩茹惠、馬志岡、詩舜傑）之住處
    時，僅於被告丙○○住處扣得「WII」盜版光碟6片及和信電
    訊97年3月份帳單1份。查一般侵害著作財產權之光碟重製物
    並進而散布者，多會有VCD或DVD燒錄機、空白光碟片或盜版
    影音光碟片、影音目錄.... 等相關器材，然本件員警搜索
    扣得之物僅有「WII」盜版光碟6片及和信電訊97年3月份帳
    單1份，並無上開相關器材與設備，且被告復辯稱上開6片盜
    版光碟乃伊以1片人民幣5元之代價，在大陸廣東省東莞市購
    買，買來是要自己玩的等語，以其扣得數量之少，所辯核與
    常情無違，尚堪採信。此外，員警亦未在被告住處查獲其他
    與本案較具關連性之韓劇、日劇、臺劇、大陸劇等相關影音
    光碟，自不得僅因在其住處扣得「WII」盜版光碟6片即為不
    利於被告丙○○之認定。另證人即「yahoo!奇摩」拍賣網帳
    號「ngj146」之買家王琇玉（即「yahoo!奇摩」拍賣網帳號
    「jiu0528」之使用者），於警詢中僅證稱：伊有向帳號「
    yahoo!奇摩」拍賣網帳號「ngj146」之使用者，購買「儒俠
    劍客行」大陸劇，且前開大陸劇乃盜版光碟，然伊並不知「
    yahoo!奇摩」拍賣網帳號「ngj146」使用者之真實姓名及年
    籍資料，是該證詞亦無法佐證上開「yahoo!奇摩」拍賣網帳
    號「ngj146」使用者乃被告丙○○。又卷附之網拍資料中，
    部分買家雖於評價留言中稱「更可惡的是寄件人資料還留假
    的... 他還有許多其他賣場（ghk6862）... 」、「ghk6862
    跟gtft666根本是同一個人... 」，然上開陳述乃他人未經
    證實之臆測之詞，且並無其他積極之證據足以證明「ghk686
    2」、「gtft666」等「yahoo!奇摩」拍賣網帳號之使用者乃
    被告丙○○，自不得僅以上開網拍資料，遽認被告丙○○涉
    有明知係侵害著作財產權之光碟重製物而散布之罪嫌。
  (四)至被告丙○○曾使用被告劉淑美之提款卡領錢，雖經被告丙
    ○○迭於警偵審中供承不諱，且被告劉淑美於華南商業銀行
    斗六分行帳號000-000000000號之帳戶，確實為「yahoo!奇
    摩」拍賣網帳號「ngj146」之使用者，拿來作為網路買家轉
    帳盜版光碟款項之用。然依卷內所附96年10月1日至同年月
    31日之華南銀行存摺提款交易明細帳觀察，可知存入上開帳
    戶之金額多為新臺幣數百元至新臺幣1千多元之金額，而該
    提款卡之使用人則約2日提款1次，每次提款之金額約為新臺
    幣1萬多元，核與被告丙○○所辯：該提款卡乃前虎尾鎮長
    張榮源給伊的，基本上伊2天會去提款1次，每次提領的金額
    不一定，有時新臺幣幾千元，有時新臺幣幾萬元，提領後伊
    會記帳，然後再來算清差額，伊有詢問過張榮源金錢來源，
    張榮源告知伊，有些是放高利貸所得，有些則是賣東西所得
    之情節相符。是被告丙○○曾持有並使用被告劉淑美華南商
    業銀行斗六分行帳號000-000000000號帳戶提款卡之事實，
    固堪認定，然匯入上開帳戶之小額款項，或為購買盜版光碟
    之價款，或為利息收入，或為販賣其他物品之所得，公訴人
    並未舉證證明究係何人以何原因匯入款項至該帳戶，即難推
    知是否和販賣盜版光碟有關；又被告劉冠年提領上開款項，
    究係案外人張榮源返還欠款之方式？亦或是受雇於販賣盜版
    光碟者？或係幫助犯？或係不知情之第三人？均未見公訴人
    舉證證明，故均難以作為認定被告丙○○涉有侵害著作財產
    權之光碟重製物而散布之證據。
五、綜上所述，公訴人所舉告訴代理人甲○○、李建隆之指述、
    網拍資料、盜版光碟DVD照片2張交易明細表影本1紙、網拍
    帳號賣家資料、權利證明、華南商業銀行斗六分行函、華南
    銀行存摺存款交易明細表各1份、翻拍照片13張、停車場照
    片2張、車籍查詢資料、鑑定證明書、審查合格證明書、鑑
    定報告、證人王琇玉之警詢筆錄及搜索查扣「WII」盜版光
    碟6片之相關照片11張，均不足以證明被告丙○○有散布或
    意圖散布盜版光碟之行為，被告丙○○上開辯解，均堪以採
    信。從而自不能僅憑被告丙○○曾持有並使用被告劉淑美之
    提款卡、曾至網路咖啡店上網、其所有之小客車停放於郵局
    附近、或曾至郵局寄送類似包裹、交易明細表及網拍資料等
    逕行推論其有共犯散布盜版光碟罪行，已詳述如前。且依據
    卷內資料及檢察官之舉證，均不足以證明被告丙○○與被告
    劉淑美就起訴書所載行為有何犯意之聯絡與行為之分擔。此
    外，復查無其他積極證據，足以證明被告丙○○確有共同侵
    害著作財產權之光碟重製物而散布之犯行，其犯罪不能證明
    ，參諸前開規定與判例意旨，自應諭知被告丙○○無罪之判
    決。
據上論斷，應依刑事訴訟法第301條第1項，判決如主文。
本案經檢察官乙○○到庭執行職務。
中    華    民    國    98    年    4     月     7    日
                   刑事第五庭    法  官 唐光義
上為正本係照原本作成
如不服本判決應於收受判決後10日內向本院提出上訴書狀，並應
敘述具體理由；其未敘述上訴理由者，應於上訴期間屆滿後20日
內向本院補提理由書（均須按他造當事人之人數附繕本）「切勿
逕送上級法院」。
                                 書記官 黃聖心
中    華    民    國    98    年    4     月    7     日


司法院資訊處製作；財團法人民間司法改革基金會備份。
